【裁判字號】    98,易,1780
【裁判日期】    980908
【裁判案由】    詐欺
【裁判全文】
臺灣臺中地方法院刑事判決              98年度易字第1780號
公  訴  人  臺灣臺中地方法院檢察署檢察官
被      告  辛○○
上列被告因詐欺案件，經檢察官提起公訴（98年度偵字第3693號
），本院判決如下：
    主    文
辛○○無罪。
    理    由
一、公訴意旨略以：被告辛○○可預見將金融機構帳戶交由他人
    使用，可能幫助詐欺集團詐騙社會大眾匯款至該帳戶，成為
    所謂「人頭帳戶」，竟基於即使發生亦不違反本意之幫助故
    意，於民國97年10月3日19時許，在臺中市之後火車站前，
    將其申辦之中華郵政股份有限公司沙鹿郵局帳號0000000000
    0000號帳戶之存摺、提款卡含密碼等物，交付給真實姓名年
    籍均不詳而綽號「小吳」之成年司機使用，而容認他人藉其
    帳戶遂行詐欺取財犯罪，而該詐欺集團成員取得前揭帳戶後
    ，即共同意圖為自己不法所有之犯意聯絡，於97年10月4日
    ，分別以電話向被害人癸○○、告訴人丙○○、被害人己○○、告訴人丁○○詐稱：其東森購物或網路購物之款項，誤
    勾選為分期付款，必須操作自動櫃員機機更改設定等語，使
    被害人癸○○、告訴人丙○○、被害人己○○、告訴人丁○○信以為真而陷於錯誤，嗣：(一)被害人癸○○於同日19時17
    分許，在彰化縣和美鎮之和美郵局，利用自動櫃員機轉帳新
    臺幣（下同）974元至上開帳戶內；(二)告訴人丙○○於同日
    20時59分許，利用自動櫃員機轉帳8998元至上開帳戶內；(三)
    被害人己○○於同日21時59分許，在高雄市三民區○○○路
    163號之彰化銀行，利用自動櫃員機轉帳29985元至上開帳戶
    內；(四)告訴人丁○○於同日21時43分許，利用自動櫃員機轉
    帳18117元至上開帳戶內；均旋即遭人提領，被害人癸○○
    、告訴人丙○○、被害人己○○、告訴人丁○○事後察覺有
    異，報警處理而查悉上情。案經臺中縣警察局清水分局報請
    偵辦，因認被告所為，係犯刑法第30條第1項、第339條第1
    項之幫助詐欺取財罪嫌云云。
二、證據能力之說明：
    查被告辛○○對於本判決所引用之下列各項證據方法之證據
    能力，於本院準備程序時均表示無意見，且於法院調查證據
    時，知有刑事訴訟法第159條第1項不得為證據之情形，亦未
    於言詞辯論終結前聲明異議，茲審酌該等言詞陳述及書面作
    成時之情況，並無不宜作為證據之情事，依刑事訴訟法第15
    9條之5之規定，自得作為證據，合先敘明。
三、按犯罪事實應依證據認定之，無證據不得認定犯罪事實；又
    不能證明被告犯罪者，應諭知無罪之判決，刑事訴訟法第15
    4條第2項、第301條第1項分別定有明文。次按所謂認定犯罪
    事實之證據，係指足以認定被告確有犯罪行為之積極證據而
    言，該項證據自須適合於被告犯罪事實之認定，始得採為斷
    罪之資料；又事實之認定，應憑證據，如未能發現相當確實
    證據，或證據不足以證明，自不能以推測或擬制之方法，以
    為裁判之基礎；又認定犯罪事實所憑之證據，無論係直接證
    據或間接證據，其為訴訟上之證明，須於通常一般之人均不
    致有所懷疑，而得確信其為真實之程度者，始得據為有罪之
    認定，倘其證明尚未達到此一程度，而有合理之懷疑存在，
    復無其他調查途徑可尋，法院即應為無罪之判決，最高法院
    29年上字第3105號、40年臺上字第86號、76年臺上字第4986
    號判例著有明文。
四、公訴人認為被告辛○○涉有上開刑法第30條第1項、第339條
    第1項之幫助詐欺取財罪嫌，無非係以被害人癸○○、告訴
    人丙○○、被害人己○○、告訴人丁○○於警詢中之指訴，
    及被害人癸○○之帳戶交易明細1紙、自動櫃員機交易明細
    表3紙、郵政存簿儲金立帳申請書、客戶歷史交易清單各1份
    在卷足憑，暨以被告之年齡、智識及社會生活經驗，難謂其
    於交付上開帳戶之存摺、提款卡、密碼時，對將會遭以作為
    詐欺取財等不法用途一情毫無所知，且其與交付前開帳戶之
    存摺、提款卡、密碼之人素不相識，竟將如此私密之資料交
    付，足見其對於上開帳戶做為詐欺取等不法用途之工具，有
    不確定之故意，為其主要依據。訊據被告固坦承其曾在中華
    郵政股份有限公司沙鹿郵局開立帳號00000000000000號帳戶
    ，並於97年10月3日19時許，在臺中市後火車站後面當舖對
    面，將上開帳戶之存摺影本、提款卡及密碼等物，交付給真
    實姓名年籍均不詳而綽號「小吳」之成年司機等情不諱，惟
    堅決否認有何幫助詐欺取財之犯行，辯稱：於97年10月間，
    其與國中同學甲○○、壬○○均待業中，一起循報載求職廣
    告，撥打廣告內刊登之「0000000000」、「0000000000」電
    話欲應徵司機工作，由一位自稱「古經理」之成年男子接聽
    ，告知其等3人之工作內容為載客人上下班，客人會將錢匯
    至司機提供之帳戶，司機下班後提領全部的錢交給「古經理
    」，公司再給司機當日的薪水，並要求其等3人將身分證影
    本、郵局存摺影本、提款卡及密碼提供作測試，用以確認其
    等3人有無積欠銀行款項，帳戶會不會被銀行固定扣款，測
    試期間為3天，測試結果如無問題，就可以正式上班，其等3
    人方因「古經理」之要求，於97年10月3日19時許，一起在
    臺中市後火車站後面當舖對面，將其等3人之身分證影本、
    郵局存摺影本、提款卡及密碼交給「古經理」所指定之綽號
    「小吳」之成年男子，嗣後「古經理」並無依約提供工作，
    反倒其所提供之上開帳戶遭凍結，且其於97年10月7日10時
    50分許至中華郵政股份有限公司沙鹿郵局辦理上開帳戶提款
    卡掛失時，竟遭該郵局人員以其帳戶已列為警示帳戶而通報
    警方，警方偵辦後移送其涉嫌幫助詐欺取財罪，其不甘心受
    騙，遂與甲○○、壬○○一起再於97年10月8日依報載求職
    廣告應徵司機工作，並將與對方電話通話內容錄音，且依對
    方指示前往交付身分證影本、郵局存摺影本、提款卡及密碼
    之地點，約出詐欺集團成員乙○○交給警方處理，並由警方
    事後查獲另一詐欺集團成員戊○，可見其於97年10月3日19
    時許交出中華郵政股份有限公司沙鹿郵局帳號000000000000
    00號帳戶之郵局存摺影本、提款卡及密碼，確係遭騙而交付
    ，其並無幫助詐欺取財之意等語。
五、經查：
  (一)中華郵政股份有限公司沙鹿郵局帳號00000000000000號帳戶
    ，確係被告申請設立一節，為被告所自承，並有郵政存簿儲
    金立帳申請書1紙在卷可稽（見臺灣臺中地方法院檢察署98
    年度偵字第3693號卷第11頁），此情應堪認定。又查被害人
    癸○○、告訴人丙○○、被害人己○○、告訴人丁○○分別
    於前揭時間，均因接獲詐騙電話，而各於前揭所述轉帳時間
    轉出上開金額，至被告上開帳戶等情，業據被害人癸○○、
    告訴人丙○○、被害人己○○、告訴人丁○○分別於警詢時
    陳述遭詐騙經過及轉帳時間、金額等情綦詳（見臺中縣警察
    局清水分局中縣清警偵字第0970041809號卷第6至13頁），
    且有被害人癸○○郵局帳戶之查詢帳戶最近交易資料1份、
    告訴人丙○○提供之合作金庫銀行自動櫃員機交易明細表1
    紙、被害人己○○所提供之彰化銀行自動櫃員機交易明細表
    1紙、告訴人丁○○所提供之郵政自動櫃員機交係明細表1紙
    、被告上開帳戶之客戶歷史交易清單1紙在卷可稽（見臺中
    縣警察局清水分局中縣清警偵字第0970041809號卷第18、22
    、33、36頁，臺灣臺中地方法院檢察署98年度偵字第3693號
    卷第13頁），自堪信為真實。然上開證據，均僅足證明被害
    人癸○○、告訴人丙○○、被害人己○○、告訴人丁○○確
    有遭詐騙而將款項轉入被告所申設之上開帳戶之事實，尚不
    足以推論被告係基於幫助他人詐欺取財之不確定故意，提供
    其上開帳戶供詐騙集團用以詐騙被害人癸○○、告訴人丙○○、被害人己○○、告訴人丁○○之款項。從而，本案之爭
    點，應係被告究竟因何原因交付上開帳戶，且被告對於提供
    上開帳戶可能供他人作為犯罪工具，有無認識或預見。
  (二)觀之被告自警詢、偵訊至本院準備程序、審理時均堅稱：其
    係因在報載廣告欄看到應徵司機工作，始撥打廣告內刊登之
    「0000000000」、「0000000000」電話與對方聯絡等語，且
    其所提出之97年10月1日自由時報廣告版，其上確有「夜間
    司機，薪資優，兼職可，可預支，0000000000」在卷足憑（
    見臺中縣警察局清水分局中縣清警偵字第0970004692號卷第
    50頁、臺灣臺中地方法院檢察署98年度偵字第5482號卷第20
    頁）。且證人甲○○、壬○○於本院98年8月24日審理時均
    到庭具結證稱：其等與辛○○均為國中同學，於97年10月間
    ，因其等與辛○○均無工作，就一起看自由時報分類廣告找
    司機的工作，辛○○先以分類廣告上的電話與對方聯絡，之
    後甲○○、壬○○也有與對方講過幾句話，對方自稱是某「
    經理」，工作內容為載公司員工，會有人匯錢至其等帳戶，
    並要其等交付身分證影本、郵局存簿影本、提款卡及密碼，
    以供試測其等有無積欠銀行款項，以免匯入其等帳戶之金錢
    被銀行扣走，測試期間為3天，且約其等在臺中市後火車站
    的某家當舖見面，會有一個綽號「小吳」的司機前來拿取上
    開資料，當時其等已經很久沒有工作，也希望趕快去上班，
    所以就相信該「經理」的說詞而交付上開資料，該「經理」
    在其等交付帳戶的第1天，有電話告知銀行正在測試，應該
    沒有什麼問題，於第2天，告知其帳戶測試後應該沒有問題
    ，並約第3天晚上到臺中市中區第一廣場集合要去工作，但
    在第3天晚上，其等與辛○○均依約到第一廣場，並打電話
    給該「經理」時，電話就打不通了等語綦詳（見本院該次審
    理筆錄第3至4、9至10頁）。再比對該時被告使用之門號000
    0000000電話、證人甲○○使用之門號0000000000電話、證
    人壬○○使用之門號0000000000電話，可知證人甲○○使用
    之門號0000000000電話確先於97年10月1日19時13分許、19
    時34分許撥打予門號0000000000號電話通聯，且門號000000
    0000電話亦於97年10月6日15時45分許撥打給證人甲○○使
    用之門號0000000000電話通聯，另於97年10月3日，被告與
    證人甲○○、壬○○均有以其使用之上開門號撥打門號0000
    000000電話之多次通聯紀錄，此有被告之97年10月7日警詢
    筆錄、證人甲○○及壬○○之97年10月9日警詢筆錄、門號
    0000000000、0000000000、0000000000電話通聯調閱查詢單
    各1份附卷可參（見臺中縣警察局清水分局中縣清警偵字第
    0970041809號卷第2、39至41、48至49頁、臺中縣警察局清
    水分局中縣清警偵字第0970004692號卷第12、15頁、臺灣臺
    中地方法院檢察署98年度偵字第5482號卷第23至29頁）。經
    核證人甲○○、壬○○所述情節及通聯紀錄，與被告所辯內
    容相符，足認被告辯稱：其與甲○○、壬○○曾於97年10月
    間循報載廣告撥打0000000000、0000000000門號聯絡應徵司
    機工作，因對方說要先測試帳戶，其始交付身分證影本、郵
    局存簿影本、提款卡及密碼一節，顯非虛妄，應可認定。另
    公訴人雖認為被告係交付其上開郵局帳戶存摺予綽號「小吳
    」之司機云云，惟依被告供述及證人甲○○、壬○○之證述
    內容，均稱僅交出存摺影本，且依卷內資料，並無證據證明
    被告確有交付上開郵局帳戶存摺之行為，則公訴人於起訴書
    之犯罪事實欄記載被告有交付上開郵局帳戶存摺之行為，容
    有誤會，併此敘明。
  (三)又被告於97年10月7日10時50分許至中華郵政股份有限公司
    沙鹿郵局辦理提款卡掛失時，因該帳戶業已列為警示帳戶，
    而遭該郵局人員通報警方，警方即偵辦其犯幫助詐欺取財罪
    嫌等情，為被告所不爭執，並有被告97年10月7日警詢筆錄1
    份在卷可佐（見臺中縣警察局清水分局中縣清警偵字第0970
    041809號卷第2至5頁）。然被告於97年10月8日為警查獲後
    ，旋於當日與證人甲○○、壬○○再依報紙廣告刊登應徵司
    機之電話與對方聯繫，對方自稱「王經理」，該「王經理」
    亦稱工作內容為載公司員工，會有人匯錢至其等帳戶，並要
    其等交付身分證影本、郵局存簿影本、提款卡及密碼，以供
    試測其等有無積欠銀行款項，以免匯入其等帳戶之金錢被銀
    行扣走，測試期間為3天等說詞，其等遂與對方約在臺中技
    術學院門口見面交付，並將與對方通話之過程予以錄音，而
    逮得前來之乙○○，因乙○○陳稱是戊○要求其來收取帳戶
    資料，嗣經警於97年11月3日拘提戊○到案等情，業據證人
    甲○○、壬○○於本院98年8月24日審理時到院證稱明確，
    且有「電話應徵對話內容」、「面交時對話」之譯文各1份
    附於案外人乙○○、戊○所犯詐欺案件之警卷第26至36頁可
    證。而案外人乙○○、戊○亦因犯詐欺取財未遂罪，經臺灣
    高等法院臺中分院於98年5月13日以98年度上易字第525號刑
    事判決確定，及證人甲○○、壬○○遭警移送涉犯幫助詐欺
    取財罪嫌之案件，亦分別經臺灣臺中地方法院檢察署以98年
    度偵字第5482、3941號為不起訴處分等情，有該刑事判決1
    份、不起訴處分書2份存卷可稽，益顯被告確於因謀職遭詐
    騙陷於錯誤而於97年10月3日19時許交付其身分證影本、郵
    局存簿影本、提款卡及密碼甚明。
  (四)審之我國為杜絕利用人頭帳戶詐欺取財犯罪之層出不窮，向
    來對於提供人頭帳戶之處罰，率多係以間接之情況證據推論
    提供人頭帳戶者具有不確定之幫助故意，而追究其罪責，並
    非以直接之積極證據以證明其幫助詐欺取財犯行。惟因目前
    治安機關積極查緝利用人頭帳戶詐取欺取財方興未艾，詐取
    集團價購取得人頭帳戶不易，而改以詐騙手法取得人頭帳戶
    ，並趁被害人未及警覺發現前，以之充為臨時人頭帳戶而供
    詐欺取財短暫使用者，亦時有所聞而不乏其例。因而以人頭
    帳戶之幫助詐欺取財罪是否成立，既因有上開受詐騙而交付
    帳戶資料之可能，基於無罪推定，有疑唯利原則，則就提供
    帳戶者是否確係基於直接故意或間接故意而為幫助詐欺，自
    應從嚴審慎認定，倘提供帳戶者有可能是遭詐騙所致，對其
    幫助犯罪之故意，尚無法確信其係出於直接故意或間接故意
    為之，而仍有合理懷疑存在時，自應為有利於行為人之認定
    。再參以被告於97年10月8日誘捕案外人乙○○、戊○時所
    為「電話應徵對話內容」、「面交時對話」錄音之譯文內容
    ，均係詐騙集團成員以錄取司機工作需先測試帳戶3日為由
    ，要求被告交付帳戶，然遍觀其等對話內容，均無詐騙集團
    成員明言提到要向被告以收購或承租或無償使用其帳戶作為
    詐騙被害人工具之言語，則以被告於97年10月3日時為甫年
    滿21歲之人，高職肄業，之前僅有應徵一般工廠之工作經驗
    ，於斯時係待業中（見臺中縣警察局清水分局中縣清警偵字
    第0970041809號卷第2頁、本院98年7月16日準備程序筆錄第
    3頁）之年齡、智識及社會生活經驗，可見其謀生不易，即
    使因為糊口而應徵從事社會秩序邊緣之工作，或可能因此而
    另罹他罪，但無從因此即被告於應徵工作時交付上開帳戶之
    存摺影本、提款卡、密碼時，對將會遭以作為詐欺取財等不
    法用途一節，會予以知悉，而具有幫助詐款取財之認知及故
    意。
  (五)按交付帳戶而幫助詐欺罪之成立，必須幫助人於行為時，明
    知或可得而知，被幫助人將持其所交付之帳戶向他人詐取財
    物，如出賣、出租或借用等情形，或能推論其有預知該帳戶
    被使用詐取他人財物之可能；反之，如非基於自己自由意思
    而交付，如遺失、被脅迫、遭詐欺等，幫助之人並無幫助之
    意思，亦非認識被幫助人將犯詐欺罪，其失去帳戶相關資料
    時既不能預測被他人作為騙錢之工具，則其交付帳戶之資料
    ，即不能成立幫助詐欺罪。本案被告抗辯其係因被詐騙而交
    付上開帳戶之提款卡及密碼，既非不可採信，而公訴人就被
    告交付提款卡及密碼予他人之原因，亦未能提出積極證據確
    實證明被告係基於自由意思而交付該資料，故本案實有合理
    懷疑被告未有幫助詐欺取財罪之犯行。
  (六)綜上，被告於97年10月3日19時許交付上開帳戶之存摺影本
    、提款卡、密碼之行為，應係遭詐欺集團詐騙所致，縱事後
    詐欺集團將該帳戶供作詐欺取財犯罪之被害人癸○○、告訴
    人丙○○、被害人己○○、告訴人丁○○之轉帳帳戶，仍難
    認被告有何幫助詐欺之主觀犯意。
六、綜上所述，被告前揭所為之辯解並非全然不可採信，則被告
    雖係為謀糊口而應徵從事社會秩序邊緣之工作，縱有不妥，
    但其應對方要求僅提供金融帳戶之存摺影本、提款卡、密碼
    以供測試，並未連同帳戶存摺正本一併提供，其既有可能是
    遭詐騙所致，是其提供上開帳戶之存摺影本、提款卡、密碼
    之行為，是否確有幫助詐欺取財之認識及出於不確定之幫助
    故意，自應從嚴審慎認定。然公訴人所舉證據，尚無法積極
    直接證明被告確有幫助詐欺取財之故意，此外，復查無其他
    具體事證足資證明被告有何公訴人所指之幫助詐欺犯行，本
    件既存有合理懷疑，而致本院無法形成被告有罪之確切心證
    ，自屬不能證明被告犯罪，揆諸前開法條規定及判例意旨，
    本件自應諭知被告無罪之判決，以免冤抑。
據上論斷，應依刑事訴訟法第301條第1項，判決如主文。
本案經檢察官庚○○到庭執行職務
中    華    民    國    98    年    9     月    8     日
                    刑事第三庭  審判長法  官  周瑞芬
                                      法  官  楊曉惠
                                      法  官  陳思成
以上正本證明與原本無異。
如不服本判決應於收受判決後10日內向本院提出上訴書狀，並應
敘述具體理由；其未敘述上訴理由者，應於上訴期間屆滿後20日
內向本院補提理由書（均須按他造當事人之人數附繕本）「切勿
逕送上級法院」。
                                       書記官  孫立文
中    華    民    國    98    年    9     月    8     日


司法院資訊處製作；財團法人民間司法改革基金會備份。
